ACORDAO-COMPLETO-2545047

ACÓRDÃO 2101/2022 ATA 36/2022 - PLENÁRIO

VISTOS, relatados e discutidos estes autos de embargos de declaração opostos ao Acórdão 1501/2022-TCU-Plenário, proferido em recurso de revisão interposto contra o Acórdão 1159/2013-TCU-Primeira Câmara, proferido em tomada de contas especial,
ACORDAM os Ministros do Tribunal de Contas da União, reunidos em sessão do Plenário, ante as razões expostas pelo relator, em:
9.1. conhecer dos presentes embargos de declaração, nos termos dos artigos 32, inciso II, e 34 da Lei 8.443/1992, para, no mérito, não acolhê-los; e 
9.2. dar ciência desta deliberação ao embargante e à Procuradoria da República no Estado do Piauí.

Embargos de declaração contra acórdão negou provimento a recurso de revisão interposto em face de deliberação que julgou tomada de contas especial instaurada em razão de irregularidades na prestação de contas de convênio cujo objeto era a perfuração de poços em localidades do município.

Prefeitura Municipal de José de Freitas/PI.

3. Interessados/Responsáveis/Recorrentes:
3.1. Interessado: Prefeitura Municipal de José de Freitas/PI (06.554.786/0001-75).
3.2. Responsável: Ricardo Silva Camarço (XXX.915.183-XX).
3.3. Recorrente: Ricardo Silva Camarço (XXX.915.183-XX).

13.1. Ministros presentes: Bruno Dantas (na Presidência), Walton Alencar Rodrigues, Benjamin Zymler (Relator) e Jorge Oliveira.
13.2. Ministros-Substitutos convocados: Augusto Sherman Cavalcanti e Weder de Oliveira.

RICARDO SILVA CAMARCO

BENJAMIN ZYMLER

Ministro Benjamin Zymler.

Trata-se de embargos de declaração opostos pelo sr. Ricardo Silva Camarço, ex-prefeito de José de Freitas/PI, ao Acórdão 1501/2022-TCU-Plenário, proferido em recurso de revisão interposto contra o Acórdão 1159/2013-TCU-Primeira Câmara, proferido em tomada de contas especial e mantido pelo Acórdão 3715/2015-TCU-Primeira Câmara, proferido em recurso de reconsideração.
2.	A tomada de contas especial foi instaurada em razão de irregularidades na prestação de contas do convênio 704/1998, celebrado entre o Ministério do Meio Ambiente, dos Recursos Hídricos e da Amazônia Legal e o Município de José de Freitas/PI .
3.	O convênio, no valor de R$ 200.000,00 a cargo do concedente, teve por objeto a "perfuração de 10 poços tubulares com 100 metros de profundidade, nas localidades de Santa Teresa, Tanque, Lagoa Seca, Unha de Gato, Crióli, Poço Escuro, Salva Terra, Sobradinho, Malhada de Fora e São Francisco, no município de José de Freitas-PI", com vigência de 30/6/1999 a 31/12/1999. 
4.	Por meio do voto condutor do 1.159/2013-1ª Câmara, foi constatada a ausência de nexo de causalidade entre os recursos repassados e os comprovantes de despesas (peça 12) :
	"A prestação de contas apresentada pelo ex-prefeito possui várias inconsistências, em especial a falta de nexo entre os recursos do convênio e as despesas declaradas. Ressalto que os recursos foram recebidos no dia 12/2/1999 e, no mesmo dia, integralmente sacados, mediante cheque 00002 (peça 1, p. 184) . O convênio tinha vigência de um ano. 
	Outras impropriedades apontam para a gestão irregular dos recursos transferidos, quais sejam: (i) não comprovação da licitação para selecionar a empresa prestadora dos serviços de perfuração dos poços; 
 (ii) em várias oportunidades dadas para defesa do gestor, não foram apresentados documentos comprobatórios da execução financeira do convênio, a exemplo de extrato bancário de todo o período de realização das obras e planilhas de preços dos serviços, inclusive de comparação da substituição dos motores a diesel por motores elétricos; 
 (iii) quanto à execução física do objeto conveniado, também não foram apresentados elementos probatórios, a exemplo de relatório técnico de perfuração dos poços, para comprovar que as profundidades e diâmetros perfurados coincidem com os previstos, e guia de anotação de responsabilidade técnica - ART de execução das obras" (grifou-se) .
5.	Assim, por meio desse acórdão, o recorrente teve suas contas julgadas irregulares, foi condenado em débito pela quantia de R$ 200.000,00 e sofreu a pena de multa prevista no art. 57 da Lei 8.443/1992, no valor de R$ 20.000,00.
6.	Em recurso de reconsideração, foram feitas as seguintes considerações adicionais por meio do voto condutor do Acórdão 3715/2015-TCU-Primeira Câmara (peça 43) :
	"A demonstração da correspondência entre recursos recebidos e sua aplicação nos fins previstos ganha ainda mais relevo quando se sabe que o município recebeu recursos federais de outro ministério para a execução de obras semelhantes. 
	No entanto, a Nota Fiscal nº 32, que o responsável alega ter sido emitida pela execução dos serviços, não foi localizada. Na relação de pagamentos efetuados (peça 1, p. 181) , há menção a outro documento, a Nota Fiscal nº 13, também não juntada aos autos. 
	Ademais, continua sem explicação o saque da integralidade dos recursos no mesmo dia de sua transferência. Sendo assim, não há como acolher a alegação de que, à vista da documentação juntada aos autos, estaria demonstrado o nexo causal entre os recursos públicos federais repassados e as despesas realizadas" (grifou-se) .
7.	Por meio de recurso de revisão, o sr. Ricardo Silva Camarço argumentou, em essência, que:
	- o não conhecimento de embargos de declaração opostos ao Acórdão 3715/2015-TCU-Primeira Câmara foi indevido, de forma que o recurso deveria ter sido admitido;
	- não foi efetuado nenhum relatório de inspeção in loco capaz de conferir o mínimo de confiabilidade à real situação do objeto conveniado;
	- decisão judicial, tratando dos fatos objeto desta tomada de contas especial, absolveu o responsável;
- a execução física do objeto do convênio encontra-se demonstrada nos presentes autos;
- o fato de os recursos terem sido sacados integralmente da conta bancária no mesmo dia do repasse não tem o condão de macular as contas, conforme é o entendimento da jurisprudência do TCU; e
- foi acostado aos autos laudo pericial, com vistas a comprovar a efetiva execução das obras.
6.	Sendo refutados tais argumentos pelo TCU, foi negado provimento ao recurso de revisão nos seguintes termos (voto condutor do Acórdão 1501/2022-TCU-Plenário) :
16.	"Em relação ao não conhecimento de embargos de declaração opostos ao Acórdão 3715/2015-TCU-Primeira Câmara, assiste razão à recorrente quando afirma que foi indevido, de forma que o recurso deveria ter sido admitido;
17.	A respeito, a unidade técnica assim se manifestou:
"Apesar de o Tribunal ter considerado intempestiva a apresentação dos embargos, diante da notificação realizada em 9/7/2015 (peças 46, 52, 62 e 63) , assiste razão ao recorrente, quanto à tempestividade do recurso (peça 62) , considerando a notificação contida nas peças 59 e 60. Note que foram emitidas duas notificações aos procuradores do responsável (peças 46, 52, 59 e 60) e, dessa forma, o Tribunal deveria ter observado a data do recebimento de ambas as notificações expedidas, para fins do exame da tempestividade do apelo, o que não ocorreu."
18.	Com efeito, o representante do responsável foi notificado da prolação do Acórdão 3715/2015-TCU-Primeira Câmara em 9/9/2015 (peça 60) . Como embargos de declaração foram opostos em 17/9/2019 (peça 62) , eles deveriam ser considerados tempestivos, nos termos do art. 34 da Lei 8.443/1992.
19.	Acontece que a representante do responsável foi notificada do não conhecimento dos embargos de declaração em 23/11/2015 (peças 74 e 69) . Entretanto, somente em 29/9/2020, quase cinco anos depois, por meio do presente recurso de revisão, o responsável vem suscitar a nulidade da decisão que não conheceu dos embargos.
20.	Nessa situação, deve ser considerado o Código de Processo Civil, aplicado subsidiariamente no âmbito desta Corte de Contas (art. 298 do Regimento Interno do TCU) :
"Art. 278. A nulidade dos atos deve ser alegada na primeira oportunidade em que couber à parte falar nos autos, sob pena de preclusão.
Parágrafo único. Não se aplica o disposto no caput às nulidades que o juiz deva decretar de ofício, nem prevalece a preclusão provando a parte legítimo impedimento."
21.	Desta feita, entendo que precluiu o direito de o responsável questionar o juízo de admissibilidade efetuado acerca dos mencionados embargos de declaração. 
V
22.	Quanto ao apontado precedente judicial, registro que lá restou decidido a ocorrência da contratação direta injustificada (crime tipificado no art. 89 da Lei 8.666/1993) , bem como a falta de caracterização da apropriação ou do desvio de bens públicos (delito previsto no art. 1º, inciso I, do Decreto-Lei 201/1967) . Entretanto, aqui nesta presente tomada de contas especial, averigua-se violação no dever do gestor de comprovar a regular aplicação dos recursos que lhe foram confiados, nos ternos do art. 70, parágrafo único da Constituição Federal e art. 93 do Decreto-Lei 200/1967.
23.	Ou seja, a mencionada decisão judicial não repercute nos presentes autos, até mesmo em função do princípio da independência entre as instâncias administrativa e penal.
VI
24.	Consoante a jurisprudência desta Corte de Contas, a análise da regularidade da aplicação dos recursos repassados mediante convênios deve perpassar por três aspectos: realização física do objeto pactuado, nexo de causalidade entre os recursos repassados e os documentos comprobatórios de despesas e atingimento da finalidade pública prevista na avença.
25.	Em sendo assim, a existência física do objeto pactuado, por si só, não constitui elemento apto a provar a regular aplicação das verbas repassadas por meio de convênio, sendo obrigação do gestor comprovar que o dinheiro repassado foi utilizado para custear o objeto (v.g. Acórdão 2864/2013-TCU-Plenário) .
26.	Em outras palavras, é necessária a demonstração efetiva do nexo de causalidade entre as despesas realizadas e os recursos federais recebidos.
27.	No caso em tela, os recursos repassados, no valor histórico de R$ 200.000,00, foram integralmente sacados mediante a emissão de cheque bancário no mesmo dia de seu recebimento. A ausência de apresentação das notas fiscais descritas na relação de pagamentos, da cópia do cheque e dos recibos emitidos pela empresa contratada impede que se verifique o destino dado aos recursos sacados.
28.	Desta feita, quanto a este ponto, acompanho os pareceres precedentes no sentido de que não foi demonstrada a regular aplicação dos valores repassados, cabendo ser negado provimento ao presente recurso de revisão."
8.	Desta feita, o embargante aponta a seguinte omissão, obscuridade e contradição que afetaria o acórdão em questão (peça 118) :
	- há ausência de fundamentação referente ao regramento aplicável à prescrição, pois foi adotado entendimento visivelmente ultrapassado. 
	É o relatório.

Isabelle Marques Sousa, OAB/PI 9.309, e José Norberto Lopes Campelo, OAB/PI 2.594, representando Ricardo Silva Camarço.

Procuradora-Geral Cristina Machado da Costa e Silva.

TOMADA DE CONTAS ESPECIAL. CONVÊNIO PARA PERFURAÇÃO DE DEZ POÇOS TUBULARES. IRREGULARIDADES NA PRESTAÇÃO DE CONTAS. DÉBITO. MULTA. NEGATIVA DE PROVIMENTO AO RECURSO DE RECONSIDERAÇÃO. RECURSO DE REVISÃO. NÃO COMPROVAÇÃO DO LIAME ENTRE OS RECURSOS TRANSFERIDOS POR MEIO DO CONVÊNIO E AS DESPESAS REALIZADAS. NEGADO PROVIMENTO. EMBARGOS DE DECLARAÇÃO. NÃO ACOLHIMENTO.

TOMADA DE CONTAS ESPECIAL (TCE)

Secretaria de Recursos (Serur); Secretaria de Controle Externo de Tomada de Contas Especial (SecexTCE).

Trata-se de embargos de declaração opostos pelo sr. Ricardo Silva Camarço, ex-prefeito de José de Freitas/PI, ao Acórdão 1501/2022-TCU-Plenário, proferido em recurso de revisão interposto contra o Acórdão 1159/2013-TCU-Primeira Câmara, proferido em tomada de contas especial e mantido pelo Acórdão 3715/2015-TCU-Primeira Câmara, proferido em recurso de reconsideração.
2.	A tomada de contas especial foi instaurada em razão de irregularidades na prestação de contas do convênio 704/1998, celebrado entre o Ministério do Meio Ambiente, dos Recursos Hídricos e da Amazônia Legal e o Município de José de Freitas/PI .
3.	O convênio, no valor de R$ 200.000,00 a cargo do concedente, teve por objeto a "perfuração de 10 poços tubulares com 100 metros de profundidade, nas localidades de Santa Teresa, Tanque, Lagoa Seca, Unha de Gato, Crióli, Poço Escuro, Salva Terra, Sobradinho, Malhada de Fora e São Francisco, no município de José de Freitas-PI", com vigência de 30/6/1999 a 31/12/1999. 
4.	Por meio do voto condutor do 1.159/2013-1ª Câmara, foi constatada a ausência de nexo de causalidade entre os recursos repassados e os comprovantes de despesas (peça 12) :
	"A prestação de contas apresentada pelo ex-prefeito possui várias inconsistências, em especial a falta de nexo entre os recursos do convênio e as despesas declaradas. Ressalto que os recursos foram recebidos no dia 12/2/1999 e, no mesmo dia, integralmente sacados, mediante cheque 00002 (peça 1, p. 184) . O convênio tinha vigência de um ano. 
	Outras impropriedades apontam para a gestão irregular dos recursos transferidos, quais sejam: (i) não comprovação da licitação para selecionar a empresa prestadora dos serviços de perfuração dos poços; 
 (ii) em várias oportunidades dadas para defesa do gestor, não foram apresentados documentos comprobatórios da execução financeira do convênio, a exemplo de extrato bancário de todo o período de realização das obras e planilhas de preços dos serviços, inclusive de comparação da substituição dos motores a diesel por motores elétricos; 
 (iii) quanto à execução física do objeto conveniado, também não foram apresentados elementos probatórios, a exemplo de relatório técnico de perfuração dos poços, para comprovar que as profundidades e diâmetros perfurados coincidem com os previstos, e guia de anotação de responsabilidade técnica - ART de execução das obras" (grifou-se) .
5.	Assim, por meio desse acórdão, o recorrente teve suas contas julgadas irregulares, foi condenado em débito pela quantia de R$ 200.000,00 e sofreu a pena de multa prevista no art. 57 da Lei 8.443/1992, no valor de R$ 20.000,00.
6.	Em recurso de reconsideração, foram feitas as seguintes considerações adicionais por meio do voto condutor do Acórdão 3715/2015-TCU-Primeira Câmara (peça 43) :
	"A demonstração da correspondência entre recursos recebidos e sua aplicação nos fins previstos ganha ainda mais relevo quando se sabe que o município recebeu recursos federais de outro ministério para a execução de obras semelhantes. 
	No entanto, a Nota Fiscal nº 32, que o responsável alega ter sido emitida pela execução dos serviços, não foi localizada. Na relação de pagamentos efetuados (peça 1, p. 181) , há menção a outro documento, a Nota Fiscal nº 13, também não juntada aos autos. 
	Ademais, continua sem explicação o saque da integralidade dos recursos no mesmo dia de sua transferência. Sendo assim, não há como acolher a alegação de que, à vista da documentação juntada aos autos, estaria demonstrado o nexo causal entre os recursos públicos federais repassados e as despesas realizadas" (grifou-se) .
7.	Por meio de recurso de revisão, o sr. Ricardo Silva Camarço argumentou, em essência, que:
	- o não conhecimento de embargos de declaração opostos ao Acórdão 3715/2015-TCU-Primeira Câmara foi indevido, de forma que o recurso deveria ter sido admitido;
	- não foi efetuado nenhum relatório de inspeção in loco capaz de conferir o mínimo de confiabilidade à real situação do objeto conveniado;
	- decisão judicial, que tratou dos fatos objeto desta tomada de contas especial, absolveu o responsável;
- a execução física do objeto do convênio encontra-se demonstrada nos presentes autos;
- o fato de os recursos terem sido sacados integralmente da conta bancária no mesmo dia do repasse não tem o condão de macular as contas, conforme é o entendimento da jurisprudência do TCU; e
- foi acostado aos autos laudo pericial, com vistas a comprovar a efetiva execução das obras.
8.	Sendo refutados tais argumentos pelo TCU, foi negado provimento ao recurso de revisão (Acórdão 1501/2022-TCU-Plenário) . Por meio desse acórdão, em razão de provocação da unidade técnica, foram também tecidas considerações acerca da eventual ocorrência de prescrição.
9.	Desta feita, o embargante aponta a seguinte omissão, obscuridade e contradição que afetaria o acórdão em questão (peça 118) :
	- há ausência de fundamentação referente ao regramento aplicável à prescrição, pois foi adotado entendimento visivelmente ultrapassado. 
II
10.	Preliminarmente, observo que os presentes embargos de declaração preenchem os requisitos de admissibilidade previstos no art. 34, caput e § 1º, da Lei 8.443/1992, razão pela qual devem ser conhecidos.
11.	Em relação ao argumento acerca da ocorrência dos prazos prescricionais ou decadenciais, observo que a matéria sofreu a seguinte análise por meio do acórdão embargado:
	"insta analisar a questão sob dois aspectos: pretensão punitiva e ações de ressarcimento.
11.	Quanto à primeira, mediante o Acórdão 1441/2016-TCU-Plenário, proferido em incidente de uniformização de jurisprudência, restou assente que a prescrição punitiva do TCU subordina-se ao prazo geral de prescrição disposto no Código Civil: dez anos. Essa prescrição é contada a partir da data da ocorrência da irregularidade e é interrompida pelo ato que ordenar a citação, a audiência ou a oitiva da parte. Ou seja, como os fatos impugnados aconteceram depois do repasse dos recursos, em 12/2/1999, e as oitivas foram autorizadas em 3/2/2005 (peça 2, p. 121) , não há que se falar na ocorrência de tal espécie de prescrição.
12.	Em relação ao ressarcimento, a jurisprudência da Corte de Contas, fundamentada no art. 37, § 5º, da Constituição Federal e na jurisprudência do Supremo Tribunal Federal (v.g. Mandado de Segurança 26.210-9/DF) , e consolidada na Súmula 282 do TCU, aduz que as ações de ressarcimento movidas pelo Estado contra os agentes causadores de danos ao Erário são imprescritíveis.
13.	Neste ponto, registro que, até o momento, não foi exarada pelo Supremo Tribunal Federal decisão com repercussão geral acerca da prescrição da pretensão ressarcitória em processos de controle externo. Embora a questão debatida pelo RE 636.886/AL (tema 899 da repercussão geral) trate da fase posterior à formação do título executivo, o TCU iniciou discussões sobre as premissas da prescritibilidade e eventual mudança de entendimento no TC Processo 000.006/2017-3.
14.	No entanto, na Sessão Plenária de 9/3/2022, quando da retomada do julgamento do aludido processo, em virtude de pedido de vista de vários ministros, foi prolatado o Acórdão 459/2022-TCU-Plenário (redator Ministro Walton Alencar Rodrigues) , no qual esta Corte entendeu por bem não apreciar o mérito da questão naquela oportunidade e decidiu expedir comando à Segecex para a formação de grupo técnico de trabalho para que apresente projeto de ato normativo disciplinando "o tema da prescrição da pretensão ressarcitória e da prescrição da pretensão punitiva no âmbito do controle externo, tendo por base jurisprudência predominante do Supremo Tribunal Federal, adequando-a às especificidades das diversas formas de atuação do Tribunal de Contas da União".
15.	Desse modo, no âmbito deste Tribunal, está mantido, por ora, o posicionamento jurisprudencial atual pela imprescritibilidade das condenações em débito e pela prescrição da pretensão punitiva no prazo de dez anos, conforme o art. 205 do Código Civil, até que o Plenário revisite a questão"  (grifou-se) .
12.	Veja-se, pois, que o embargante busca rediscutir a matéria, o que não é cabível em embargos de declaração. Isso porque essa espécie recursal tem por finalidade corrigir obscuridade, omissão ou contradição em deliberações deste Tribunal (art. 34 da Lei 8.443/1992) . Seu objetivo não é o de proporcionar novo julgamento da questão posta nos autos, como deseja o embargante, mas, tão somente, o de esclarecer, interpretar ou completar o pronunciamento anteriormente emitido, em benefício de sua compreensão ou inteireza.
13.	Cabe, então, por não ter sido confirmada a omissão, obscuridade e contradição apontada, não acolher os presentes embargos de declaração. 
14.	Diante do exposto, voto por que o Tribunal adote o acórdão que ora submeto à deliberação deste Colegiado.
TCU, Sala das Sessões, em 21 de setembro de 2022.
BENJAMIN ZYMLER 
Relator